臺灣臺中地方法院民事判決
110年度訴字第727號
原      告  周咨佑  

訴訟代理人  施驊陞律師
被      告  葆俊企業股份有限公司


法定代理人  馮玉一  
上列當事人間請求確認股東關係存在等事件，本院於民國110年1
0月25日言詞辯論終結，判決如下：
    主      文
確認原告對被告有10股普通股股份之股東權存在。
被告應給付原告新臺幣壹拾玖萬伍仟元，及自民國一百一十年八
月十七日起至清償日止，按週年利率百分之五計算之利息。
原告其餘之訴駁回。
訴訟費用由被告負擔。
    事實及理由
一、程序方面：
（一）按確認法律關係之訴，非原告有即受確認判決之法律上利
      益者，不得提起之，民事訴訟法第247 條第1 項定有明文
      。所謂即受確認判決之法律上利益，係指法律關係存否不
      明確，原告在法律上之地位有不安之狀態存在。此種不安
      之狀態，能以確認判決將之除去者而言（最高法院42年台
      上字第1031號判例參照）。查：原告主張其係被告公司之
      原始股東，於民國88年間突遭喪失股東身份等情，既為被
      告所否認，則原告與被告間是否具有股東關係已生爭執，
      法律關係陷於存否不明，且攸關原告對被告是否擁有股東
      之權利義務，則原告此部分法律上地位有受侵害危險，且
      此等不安狀態可藉由確認判決除去，故原告提起本件確認
      之訴，應認有確認利益存在。
（二）次按訴狀送達後，原告不得將原訴變更或追加他訴。但被
      告同意、請求之基礎事實同一、擴張或減縮應受判決事項
      之聲明、不甚礙被告之防禦及訴訟之終結者，不在此限，
      民事訴訟法第255條第1項第1款、第2款、第3款、第7款定
      有明文。查：原告原起訴聲明係請求：「確認原告對被告
      有1,000股普通股股份之股東權存在。」（見本院卷一第1
      3頁）；惟因訴外人蔡見仁無權處分原告之股份，對原告
      而言不生效力，而蔡見仁當時為被告公司之實際負責人，
      被告自難諉為不知，故原告基於同一基礎事實，追加請求
      被告應退還股款新臺幣（下同）195,000元，而因被告曾
      決議辦理減資並退還股款予各股東，故將請求確認之原告
      股份數自1,000元股減縮為10股，並於110年8月16日具狀
      追加請求被告應退還股款195,000元，據以變更及追加聲
      明為「確認原告對被告有10股普通股股份之股東權存在。
      」、「被告應給付原告195,000元，暨自民國110年8月16
      日起按年息百分之5計算之利息。」（見本院卷一第203、
      273頁）。原告前開所為之變更，係基於同一基礎事實所
      為之追加請求及減縮應受判決事項之聲明，並不甚礙被告
      之防禦及訴訟之終結，復經被告同意（見本院卷二第257
      頁），核與前開規定相符，應予准許。
二、原告主張：
（一）原告（原名周秋香）與訴外人蔡見仁、何澤輝、王玉枝、
      馮玉一共同設立保俊實業股份有限公司（下稱保俊公司，
      後更名為被告葆俊企業股份有限公司)，原告投資100萬元
      ，擁有股份1,000股，並登記為被告公司之監察人。嗣被
      告與股東何澤輝、林得松、邱玉章於88年3月24日會議中
      達成協議，將其等股份以實際出資額70％讓售予第三人蔡
      見仁。
（二）原告並未將公司股份出售予蔡見仁或其他第三人，而被告
      亦未向原告收購股份，僅因時任公司總經理之馮玉一稱原
      告積欠公司85萬元之分條機尾款，即擅自以原告之股份抵
      償積欠之貨款，且明知被告公司並未實際召開臨時股東會
      ，竟由蔡見仁以被告公司實際負責人之身分，委託不知情
      之會計事務所人員，製作不實之88年5月31日股東臨時會
      議事錄及漏載原告股份之88年度營利事業投資人明細及分
      配盈餘表後，於88年6月3日持以向經濟部中部辦公室申請
      辦理變更登記，並將監察人由原告變更為蔡見仁，致使原
      告喪失股東權。
（三）原告既未與任何人達成股份讓與之合意，並未喪失被告公
      司股東身份，自仍得享有一切股東權益。而被告公司前於
      89年6月28日召開股東會決議於89年7月16日減資800萬元
      以彌補虧損，再增資1,500萬元充實資本（經減資再增資
      ，資本額變更為1,700萬元），原告因仍為公司股東，同
      有承擔虧損之責任，是依照原告持股比例，彌補虧損後，
      經股分銷除，僅餘200股，因被告公司未通知原告再進行
      出資，故原告之股份即維持200股不變。被告公司續於95
      年6月29日增資1,000萬元、104年10月24日增資1,500萬元
      、107年12月20日減資3,200萬元，原告持股仍維持200股
      ，嗣於110年1月27日減資950萬元，並退還股款予各股東
      ，減資後資本額減少至50萬元，減資比例為95％，原告爰
      依公司法第168條之規定，行使股東權，請求被告公司退
      還195,000元之股權（計算式：950萬元×200/1000股＝195,
      000元），而被告公司退還股款後，原告之持股僅餘10股
      。
（四）是以，原告爰依公司法第168條之規定，請求確認原告對
      被告公司有10股普通股股份之股東權存在；被告並應退還
      減資後之股款195,000元予原告，暨自110年8月16日起按
      年息百分之5計算之利息。
三、被告抗辯：本件應係原告與訴外人蔡見仁間之糾紛，與被告
    公司無關等語。並聲明：原告之訴駁回。
四、本院之判斷：
（一）原告主張於80年間，投資100萬元，持有被告公司股份1,0
      00股，並擔任公司監察人，被告公司並未向原告收購持有
      股份，原告亦無讓與股份予訴外人蔡見仁或其他人，被告
      公司竟於88年5月31日股東臨時會議紀錄中，刻意漏列原
      告之股份及變更監察人為蔡見仁，並於88年6月3日向臺灣
      省政府建設廳辦理公司變更登記等情，業據提出臺灣臺中
      地方檢察署99年度偵字第17297號檢察官不起訴處分書（
      見本院卷一第19至25頁）為證，並經本院向臺中市政府調
      取被告公司登記資料核閱屬實。被告雖否認屬實，然並未
      提出相關事證以供本院查證，要難採信為真實。是以，依
      據前開事證，原告既無讓與持股之情，而被告公司亦無向
      原告收購其持股之情，則原告主張其對被告公司之股東權
      仍存在之事實，即屬有據，而堪採信為真實。
（二）按公司非依股東會決議減少資本，不得銷除其股份；減少
      資本，應依股東所持股份比例減少之。但本法或其他法律
      另有規定者，不在此限。公司減少資本，得以現金以外財
      產退還股款；其退還之財產及抵充之數額，應經股東會決
      議，並經該收受財產股東之同意。公司法第168條第1項、
      第2項定有明文。被告公司之前身保俊公司成立時之資本
      額為1,000萬元，股份總數10,000元股，原告投資100萬元
      ，持有股數1,000股，其後於89年7月16日減資800萬元、
      再增資1,500萬元，資本額變更為1,700萬元，股份總數17
      ,000元股，依原告持股比例，經彌補虧損、股分銷除後，
      僅餘200股；被告公司續於95年6月29日增資1,000萬元、1
      04年10月24日增資1,500萬元、107年12月20日減資3,200
      萬元，資本額變更為1,000萬元，股份總數1,000元股，依
      原告持股比例，仍應維持200股；嗣於110年1月27日減資9
      50萬元並退還股款予各股東後，減資後資本額由1,000萬
      元減少至50萬元，股份總數由10,000股減少為500股，減
      資比例為95％，依此計算，原告持有股份僅餘10股，其餘
      銷除之股份則應退還股權195,000元（計算式：950萬元×2
      00/1000股＝195,000元），此有被告公司申請書暨檢附之
      股東名冊（見本院卷一第211至213、217至219頁）、被告
      公司88年5月31日、89年6月28日、95年6月1日、104年10
      月24日、107年12月20日股東臨時會議事錄（見本院卷一
      第215、225至227、241、249、255頁）、臺灣省政府建設
      廳（函稿）（見本院卷一第221頁）、被告公司89年7月13
      日減資通知（見本院卷一第229頁）、眾順會計師事務所
      於89年7月18日、107年12月20日、110年1月20日製作之被
      告公司減少、增加資本額查核報告書（見本院卷一第231
      、257、265頁）、被告公司股東減資股款明細表（見本院
      卷一第233、259頁）、公司變更登記表（見本院卷一第23
      5至239、243至247、251至253、261至263、267至269頁）
      、財政部中區國稅局110年8月20日中區國稅臺中營所字第
      1102164142號函檢送之被告公司106年度營利事業投資人
      明細、分配盈餘表與盈餘分配表或盈虧撥補表等資料（見
      本院卷一第287至296頁）在卷為憑，並經本院向臺中市政
      府調取被告公司登記資料確認屬實，則原告主張對被告公
      司仍有10股普通股股份，及被告公司應退還195,000元元
      股權，即屬於法有據，應予准許。
（三）末按給付有確定期限者，債務人自期限屆滿時起，負遲延
      責任。給付無確定期限者，債務人於債權人得請求給付時
      ，經其催告而未為給付，自受催告時起，負遲延責任。其
      經債權人起訴而送達訴狀，或依督促程序送達支付命令，
      或為其他相類之行為者，與催告有同一之效力。民法第22
      9條第1項、第2項定有明文。又遲延之債務，以支付金錢
      為標的者，債權人得請求依法定利率計算之遲延利息。但
      約定利息較高者，仍從其約定利率。應付利息之債務，其
      利率未經約定，亦無法律可據者，週年利率為百分之5。
      民法第233條第1項、第203條亦有明文。本件原告對被告
      之退還股款債權，核屬無確定期限之給付，既經原告起訴
      ，且民事減縮訴之聲明狀繕本已於110年8月16日送達被告
      （見本院卷一第203頁），而被告迄未給付，依法自應負
      遲延責任。是以，原告請求被告應自收受民事減縮訴之聲
      明狀繕本之翌日即110年8月17日起至清償日止，按週年利
      率百分之5計算之法定遲延利息，自屬有據，逾此範圍之
      請求，即屬無據。
（四）綜上所述，原告依公司法第168條第1項、第2項之規定，
      請求確認原告對被告有10股普通股股份之股東權存在；被
      告應給付原告195,000元，及自110年8月17日起至清償日
      止，按週年利率百分之5計算之利息，為有理由，應予准
      許；原告逾此範圍之請求，為無理由，應予駁回。
五、訴訟費用負擔之依據：民事訴訟法第79條。　　
中　　華　　民　　國　　110 　年　　11　　月　　10　　日
                  民事第六庭  法  官  巫淑芳
正本係照原本作成。
如對本判決上訴，須於判決送達後20日內向本院提出上訴狀。如
委任律師提起上訴者，應一併繳納上訴審裁判費。
中　　華　　民　　國　　110 　年　　11　　月　　10　　日
                              書記官  廖明瑜